最高法院刑事判決　　　　　　　　　　　　　　　九十一年度台上字第五一八七號
　　上　訴　人　台灣高等法院檢察署檢察官
　　被　　　告　甲○○
右上訴人因被告重傷害案件，不服台灣高等法院中華民國八十九年五月三十一日第二
審更審判決（八十八年度上更(一)字第三四九號，起訴案號：台灣台北地方法院檢察署
八十七年度偵字第一七０二號），提起上訴，本院判決如左：
    主  文
原判決撤銷，發回台灣高等法院。
    理  由
本件原判決以公訴意旨略稱：被告甲○○罹有妄想症，為精神耗弱之人，於民國八十
七年一月十三日下午三時三十分許，攜帶水桶二只、水杓一支及硫酸四瓶，至台北市
二二八紀念公園女廁內，將硫酸倒入前開水桶中，提往台北市○○○路及貴陽街口之
台北市立第一女子高級中學（下稱北一女中）校門口等候，俟當日下午四時十分許，
北一女中放學後，學生陸續走出校門，被告竟基於重傷害之概括犯意，連續以水杓舀
起水桶內硫酸，潑向正橫越貴陽街之該校學生及行人多次，使如原判決附表所示林柔
辰等二十人受有如該附表所示之傷害，因認被告涉有重傷害未遂罪嫌云云。經審理結
果，以被告係心神喪失之人，其行為不罰，因而維持第一審諭知被告無罪，並宣告令
入相當處所施以監護三年之判決，駁回檢察官之第二審上訴，固非無見。
然查：(一)本件原判決認定被告為心神喪失之人，係以台北市立療養院、國立台灣大學
醫學院附設醫院（下稱台大醫院）之鑑定意見及被告之房東林瑞津於警訊時之證言、
被告曾對林世宗律師及台北市前市長黃大洲提出恐嚇、毀損等告訴，經不起訴處分之
處分書影本暨被告致黃大洲信函影本等，為其憑據。惟按：(1)鑑定報告祇為形成法院
心證之資料，對於法院之審判並無拘束力，故待證事項雖經鑑定，法院仍應本於職權
予以調查，以期發現事實之真相，如鑑定報告顯然存有疑義，於究明之前，仍不得遽
採為判決之基礎。又刑法上之心神喪失與精神耗弱，應依行為時精神障礙程度之強弱
而定，如行為時之精神，對於外界事物全然缺乏知覺理會及判斷作用，而無自由決定
意思之能力者，為心神喪失；如此項能力並非完全喪失，僅較普通人之平均程度顯然
減退者，則為精神耗弱。本件依卷內資料，台北市立療養院八十七年二月十四日北
市療成字第八七０九一八號函送之被告精神鑑定報告書，係認：「何女（指被告）因
罹患妄想症而導致現實判斷能力之障礙，其對於外界事務之知覺、理會、判斷作用已
受明顯而嚴重之損害，其犯行當時之精神狀態已達心神喪失之程度」（見偵查卷第一
六四頁）；台大醫院八十八年二月一日（八八）校附醫精字第０二六二五號函送之被
告精神鑑定報告則載稱：「何員（指被告）之精神病理，未影響其一般之基本生活、
記憶及感受能力，故能計畫，並詳述有關細節，然而此一基本能力之具備，並無涉其
對於週遭事物之解讀，已長期受精神病理所影響，而導致犯行。何員案發時之精神狀
態已達心神喪失之程度」各等語（見上訴卷第二十二頁），各該鑑定機構，雖自精神
醫學上判定被告之精神狀況已達心神喪失之程度，然其鑑定意見既認被告對於外界事
務之知覺、理會、判斷作用，僅「受明顯而嚴重之損害」（非謂全然喪失）；或其精
神病理「未影響其一般之基本生活、記憶及感受能力，故能計畫，並詳述有關細節」
，參諸被告於案發後經帶往警局訊問時，對其犯罪前之計畫、犯罪時之行動過程，均
陳述甚詳，警員依其所供，亦確在台北市二二八紀念公園之女廁內，尋獲硫酸空瓶四
瓶（見偵查卷第八至十一頁）；再以其犯罪時猶知使用水杓舀起水桶中之硫酸向人潑
灑，以避免因直接碰觸而傷及自己之手等情觀之，顯見被告於行為時，對外界事物並
非已全然缺乏知覺理會及判斷作用，而無自由決定意思之能力，得否謂其當時已達刑
法上所謂心神喪失之程度，顯非全無疑義而仍待釐清。原審未詳予推求究明，遽為有
利於被告之認定，於法自有未合。(2)證據之證明力雖由法院自由判斷，然證據之本身
如對於待證事實不足以供證明之資料，而事實審仍採為判決基礎，則其自由判斷之職
權行使，即不得謂非逾越範圍。卷查證人即被告之房東林瑞津警訊時證稱：與被告談
過三次話，第一次覺得她滿正常的，第二次簽約時感覺她對高學歷的人有排斥感，第
三次談了約二小時，均談及她感情方面之事，提及她與林世宗有感情糾紛，並說林世
宗之妻係黃大洲的外甥女，且提及連戰，但講什麼聽不懂，感覺她感情受刺激，有點
語無倫次，其室友也反應說她常找他們談這些事，令他們不勝其煩，平日她總是疑神
疑鬼等語（見偵查卷第十三頁背面）；又被告先後二次向台灣台北地方法院檢察署對
林世宗、黃大洲提出恐嚇、毀損之告訴（見偵查卷第九十八至一００頁所附該署八十
四年度偵字第二三九三九號、八十六年度偵字第一二八０九號不起訴處分書影本）及
依被告致連戰、黃大洲信函二件（均影本，見偵查卷第四十頁至四十五頁）之內容觀
之，固足認被告於向林瑞津承租房屋期間有語無倫次之情形，及其曾無端興訟並致函
前副總統、台北市長等情，然各該證據與被告於本件案發時之精神狀況，是否確已達
於心神喪失程度之待證事實，其間有如何必要之關聯？原判決並未詳加闡述，遽採為
認定被告係心神喪失人之判斷依據，亦有可議。(二)已受請求之事項未予判決者，其判
決當然違背法令，刑事訴訟法第三百七十九條第十二款定有明文。本件檢察官係起訴
被告一行為同時涉犯重傷害未遂及毀損（損壞被害人之衣服及書包）罪嫌，原判決僅
就重傷害未遂部分予以審判，而對於被告被訴毀損部分，則漏未裁判，併有已受請求
之事項未予判決之違背法令。以上或為檢察官上訴意旨所指摘，或為本院依職權得調
查之事項，應認原判決仍有撤銷發回之原因。
據上論結，應依刑事訴訟法第三百九十七條、第四百零一條，判決如主文。
中      華      民      國    九十一    年      九      月     十八     日
                              最高法院刑事第十庭
                                  審判長法官  林  增  福
                                        法官  邵  燕  玲
                                        法官  吳  昆  仁
                                        法官  陳  世  雄
                                        法官  惠  光  霞
      右正本證明與原本無異
                                              書  記  官
中      華      民      國    九十一    年      九      月    二十三    日
